【裁判字號】    87,訴,1020
【裁判日期】    890414
【裁判案由】    業務過失致死
【裁判全文】
臺灣臺北地方法院刑事判決                        八十七年度訴字第一二號
    公  訴  人  臺灣臺北地方法院檢察署檢察官
    被      告  甲○○
右列被告因業務過失致死案件，經檢察官提起公訴（八十六年度偵字第二四五０六號
），本院判決如左：
    主  文
甲○○無罪。
    理  由
一、公訴意旨略以：被告甲○○原係台北市立婦幼綜合醫院（下簡稱婦幼醫院）住院
    醫師，為從事業務之人。許庭軒（民國八十二年六月十七日出生）於八十五年十
    二月十八日四時十五分許發高燒，同日五時八分經家屬送婦幼醫院急診室，由甲
    ○○醫師負責診治。甲○○醫師應注意，能注意，竟疏未注意量測許童之血壓、
    心跳、呼吸，及抽血檢驗，亦未觀察其病情變化，致未發現許童感染肺炎鏈球菌
    ，僅診斷出許童罹患上呼吸道感染，給予化痰藥、退燒藥及抗組織胺等藥物。許
    童即於同日五時十五分離開醫院，返家後，同日十時三十分許，其母乙○○發現
    許童出現臉色蒼白、腹瀉、嘴唇發紫，嘴邊及生殖器週圍有紅斑出現，同日十二
    時廿六分許再至婦幼醫院急診室急救，經江美治醫師診治許童有哭泣、躁動、盜
    汗、發紺等現象，血壓無法測得，心跳一一二次／分，呼吸二六／分，體溫三十
    七．三（Ｒ）、呼吸音粗，給予氧氣及靜脈點滴注射後，十二時五十分住進加護
    病房。惟許童血壓仍測不到、心跳一七０次/分、呼吸六十／分、四肢發冷出汗
    發紺、脈摶微弱，皮膚有出血點，經各種急救，均無效。十三時許許童意識喪失
    ，十四時十分許終因肺炎鏈球菌感染造成之敗血症、腦膜炎不治死亡。公訴人並
    以行政院衛生署衛署醫字第八七○二四四三四號函送該署醫事審議委員會第八六
    二四七號鑑定書一份、許庭軒婦幼醫院病歷乙冊、台灣台北地方法院檢察署之勘
    驗筆錄、相驗屍體證明書、驗斷書及台灣高等法院檢察署解剖鑑定報告書等證據
    ，認被告甲○○涉有刑法第二百七十六條業務過失致死罪嫌。
二、按犯罪事實應依證據認定之，無證據不得推定其犯罪事實，刑事訴訟法第一百五
    十四條定有明文，又認定被告有罪之事實應憑證據，如未能發現相當之證據，或
    證據不足以證明，自不能以推測或擬制之方法，以為裁判之基礎；且認定事實所
    所憑之證據，倘其證明尚未達相當程度，而有合理之懷疑存在時，尚難為有罪之
    認定基礎；苟積極證據不足為不利於被告事實之認定時，即應為有利於被告之認
    定，更不必有何有利之證據，且證據資料在證據法則上尚有對被告有利之存疑時
    ，如無法依客觀方法排除此項合理之可疑時，依「罪疑利益歸被告原則」，不得
    以此項證據資料作為有罪判決之依據。（最高法院三十年上字第八一六號、四十
    年台上八六號、七十六年台上字第四九八六號判決參照）。復按刑法上之過失，
    係指行為人對於構成犯罪之事實，按其情節應注意並能注意而不注意；且其過失
    行為與行為結果間，在客觀上有相當因果關係始得成立。如行為人並無注意義務
    或注意能力，或在客觀上非其所能注意，即難認其有何過失可言。又過失行為與
    結果間，在客觀上不具相當因果關係時，亦難令負何種罪責。而所謂相當因果關
    係，係依經驗法則，就當時情節，而為客觀審查；如認在一般情形下，有此行為
    之同一條件，均可發生同一結果者，則該條件即為發生結果之相當條件；其行為
    與結果間，始具有相當性，認其有相當因果關係。反之，如認在一般情形下，有
    此行為之同一條件，未必皆有同一結果者，則該條件即非發生結果之相當條件；
    其行為與結果間，不具有相當性，認其並無相當因果關係（最高法院七十六年台
    上字第一九二號判決參照）。
三、訊據被告甲○○堅決否認有業務過失犯行，辯稱：「量血壓、測心跳及呼吸等是
    護士的工作，因許童（指許庭軒）的情況護士沒作，我根據許童心跳、血壓、判
    斷他是上呼吸道感染，這病用聽診器可以判斷出來，沒量血壓、心跳並沒有關係
    ，我認為我沒有過失」、「當時並沒有異常情況，我們經由聽診看出情形，也告
    知許童家屬有異常隨時帶來（按指回診）」、「她說（指許童之母親乙○○）發
    燒帶來急診，．．她說當天發燒有咳嗽流鼻水」、「（許童母親有無告知你曾帶
    許童看過醫生）有，她說曾看過醫生說是感冒」、「許童來初診肺音清楚並沒有
    不清楚狀況」、「許童當時情況還好，診斷是上呼吸道感染，所以沒建議留院觀
    察」、「根據許童母親說當天發燒，如果發燒一個禮拜診斷就不一樣」、「當時
    許童量體重、打開喉嚨，小孩意識清楚很配合，我按照一般情形是上呼吸道感染
    感冒，前次鑑定（按指八六二四七號）是根據家屬說的我不認為我有過失」、「
    鍾（許童之母）的主述有流鼻水咳嗽情況並沒說發燒頭痛一週，鑑定報告說有一
    週頭痛情形有誤會」、「當時許童有腎上腺出血現象，解剖報告並沒有說明其腎
    上腺有無病變現象，這是當時婦幼科主任謝從賓醫師對我說的，他當時在解剖現
    場，這份法醫鑑定報告也沒有這方面的論述。腎上腺出血是一種特殊的徵候群（
    ＷＡＴＥＲＨＯＵＳＥ－．．．．）可導致病童在七小時內死亡（詳偵卷二十二
    頁），該病的徵狀一般會在二十四小時內死亡（詳上開卷第二十二頁ＡＢＣＤＥ
    ），許童到院時除了發燒，咳嗽外，我當時依據聽診的結果，許童的活力還很正
    常，就診當時許童並無紫斑，應該是回去後，上午十時發現許童身上有紫斑，十
    二時三十分許童再送回醫院」、「許童死亡原因為肺炎性鏈球菌感染，他送到醫
    院時，診斷出他有上呼吸道感染併發，鏈珠菌感染所造成的敗血症會造成臟器的
    出血，腎上腺出血即所謂的ＷＡＴＥＲＨＯＵＳＥ的症候群，依文獻報告有十三
    個病例全部死亡，故我們懷疑許童的死亡是這種症狀。許童在十八日上午五時許
    送來醫院時，我依當時的情況診斷為上呼吸道感染，前開陳述是許童再回院急診
    及解剖資料及相關文獻資料所陳述。」、「我當時有用聽診器檢驗許童的呼吸心
    跳，他的呼吸很乾淨（病歷紀錄ＣＬＥＡＲ  ＢＳ）表示呼吸道並沒有感染也無
    急促現象。依許童當時就醫時所表現的病徵及當時我所作的診斷，我並沒有疏忽
    或過失的地方，現在我對一般病童的診斷仍然如此。」等語。
四、經查，許庭軒於八十五年十二月十八日四時十五分許發高燒，同日五時八分經家
    屬送婦幼醫院急診室，由被告甲○○醫師診治，經診斷為上呼吸道感染，給予化
    痰藥、退燒藥及抗組織胺等藥物，並命許庭軒於同日五時十五分離院返家療養，
    回家後同日十時三十分許，其母告訴人乙○○發現許庭軒出現臉色蒼白、腹瀉、
    嘴唇發紫，嘴邊及生殖器週圍有紅斑出現，同日十二時廿六分許再至婦幼醫院急
    診室急救，經江美治醫師診治許童有哭泣、躁動、盜汗、發紺等現象，血壓無法
    測得，心跳一一二次／分，呼吸二六／分，體溫三十七．三（Ｒ）、呼吸音粗，
    給予氧氣及靜脈點滴注射後，十二時五十分住進加護病房。惟許庭軒血壓仍測不
    到、心跳一七０次/分、呼吸六十／分、四肢發冷出汗發紺、脈摶微弱，皮膚有
    出血點，經各種急救，均無效。十三時許許童意識喪失，十四時十分許終因肺炎
    鏈球菌感染造成之敗血症、腦膜炎不治死亡，固有婦幼醫院許庭軒之病歷一冊（
    內含急診病歷二分）、台灣台北地方法院檢察署之勘驗筆錄、相驗屍體證明書、
    驗斷書及台灣高等法院檢察署解剖鑑定報告書等證據足以證明，惟被告前開診治
    過程及結論是否有業務過失之罪責，仍應依當時許庭軒送醫時所呈現之病徵及家
    屬主述病情，被告據此客觀資訊所作之診療及處置行為，是否已悖一般專業醫師
    之注意義務為斷；
    故前開被告對許庭軒之診療過程是否有醫療過失責任，先後經台灣台北地方法院
    檢察署檢察官及本院檢卷送請行政院衛生署醫事審議委員會鑑定，經該委員會鑑
    定結果如下：
（一）行政院衛生署醫事審議委員會第八六０九六號鑑定書（八十六年九月六日行政
      院衛生署衛署醫字第八六０五四九七二號函，台灣台北地方法院檢察署送鑑定
      ，下稱第八六０九六號鑑定書）
      鑑定意見：
      根據婦幼醫院許童的病歷資料，許童於八十五年十二月十八日五時零八分在婦
      幼醫院急診室就診記錄：身體檢查僅有體溫三十九度Ｃ；咽喉發炎，其他檢查
      包括頸部、胸腔、肺部、心臟、腹部等均屬正常，如記錄屬實，陳醫師診斷為
      上呼吸道感染及治療均無不當。但因無體重、血壓、呼吸、心跳記錄，故不知
      許童的病情嚴重程度。許童於十二時二十六分再度被送回婦幼醫院急診室時，
      病歷記錄，主訴為哭泣、躁動、盜汗、發紺，而身體檢查發現血壓無法測得，
      心跳一一二次／分，呼吸二十六次／分，體溫三十七．三（Ｒ），神志在注射
      點滴時仍可主訴疼痛，呼吸時胸部退縮現象，呼吸音粗，其他均無異常，經給
      予氧氣及靜脈點滴注射０．九％Ｎ／Ｓ後，於十二時五十分住進加護病房；住
      院病歷記錄，心跳一七０次／分，呼吸六十／分，血壓測不到，四肢發冷出汗
      發紺、脈搏微弱，皮膚有出血點；後經各種急救，包括使用氣管插管、呼吸器
      、昇血壓藥物均無效。於十三時許童意識喪失，各種急救均無效，於十四時十
      分死亡。十六時十七分的動脈血氣體分析ＰＨ：六．九九九；ＨＣ０三：五．
      九；一三：三三  ＰＨ：六．八五一；ＨＣ０三：六．五；均為嚴重酸中毒；
      十三時四十七分的血糖為九ＭＧ／Ｄ１（參考值為六十－一二０ＭＧ／Ｄ１）
      ；白血球為三八八０（參考值為0000－0000）。血小板為一七０００
      （參考值為000000－000000），血氨為二六ＯＵＭＯＬ／１（參
      考值為九－四十七），ＰＲＯＴＨＲＯＭＢＩＮ  ＴＩＭＥ大於七五秒（對照
      為十二．六秒），ＡＰＴＴ大於二二０秒（對照為三十．四秒），肝功能異常
      ＳＧＯＴ二０一０；ＳＧＰＴ一四三五，Ｒ－ＧＴ八八．六等，這些均吻合急
      性感染造成敗血症、休克及全身瀰散性血管內凝血，加以死後脊髓穿刺，腦脊
      髓培養肺炎鏈球菌，故許童係死於肝炎鏈球菌感染造成的敗血症、腦膜炎，依
      臨床經驗判斷，肺炎鏈球菌感染之病程，在短短七小時內即出現如此急劇的病
      情變化，較為罕見。故請法院查明甲○○醫師病歷記錄之真實性，如屬真實正
      確，則陳醫師無醫療過失。
（二）行政院衛生署醫事審議委員會第八六二四七號鑑定書（八十七年四月二十八日
      行政院衛生署衛署醫字第八七０二四四三四號函，台灣台北地方法院檢察署檢
      察官送鑑定，下稱第八六二四七號鑑定書）
      再送鑑定事由：
      １、據死者家屬稱以聽診死者胸部、肺部，則可否作成死者呼吸、心跳之記錄
          ，以為判定病情之依據？
      ２、據死者家屬稱主訴死者持續發燒一星期，且有頭痛現象，此症狀一般之診
          治過程為何？甲○○未對死者量血壓、心跳、呼吸及抽血檢驗是否違反規
          定之診治過程，而有疏失？
      ３、肺炎鏈球菌感染之症狀為何？依本案死者之主訴（包括發燒一星期及頭痛
          等）及甲○○之診斷過中，可否發現？
      ４、一般肺炎鏈球菌感染造成敗血症之機率為何？又肺炎鏈球菌感染變成敗血
          症、腦膜炎之通常時間為何？而本案為何僅七小時？是否有前例？
      ５、另醫師就該病情之變化，可否於診治過程中發見並加以預防之可能？
      鑑定意見：
      １、如果仔細聽診胸部、肺部，專科醫師應可判定心跳、呼吸的次數是否規則
          ，有無雜音、囉音、哨音等，故可做為病情判定的依據。
      ２、發燒一週且有頭痛現象的原因很多，一般診治過程要確定有無發燒，測量
          體溫、脈摶、檢查咽喉、口腔及神經系統，包括神經反射，頸部是否僵直
          ，必要時要檢查眼底。檢驗室檢查包括：驗白血球、血紅素，發炎反應，
          在懷疑腦部發炎時，需要做腦脊髓液檢查，必要時得做電腦斷層等特殊檢
          查。但根據許童病歷記錄，僅前晚半夜發燒，無頭痛記錄，僅有咳嗽、流
          鼻涕。身體檢查記錄：肺音清晰、心跳規則，無雜音，頸部柔軟，腹部柔
          軟。依據這些記錄，未量血壓，數心跳、呼吸次數及抽血檢驗，且聽診過
          程亦嫌草率。
      ３、肺炎鏈球菌感染之症狀，依細菌感染部位及嚴重性，有不同的表現。如為
          肺炎，則包括：高燒、呼吸窘迫、咳嗽等，如為腦膜炎則包括：發燒、食
          慾不振、全身疼痛、心跳快，血壓低、頸部僵直、頭痛、皮下出血、抽筋
          、神志改變等，如為敗血症，則包括：發燒、發冷、呼吸急促、心跳過快
          、皮下出血、神志改變、反應遲鈍、甚至昏迷、血壓下降、發紺、休克等
          。在本案許童病歷記錄中，除了發燒、活力較差外，無其他可能敗血症引
          起的徵侯記錄。
      ４、根據文獻記錄，肺炎鏈球菌感染最常見的位置肺部。在引起肺炎的病人中
          ，二五％－三七％可引起菌血症，但非所有菌血症病人都引致敗血症。醫
          師無法預見任何感染會百分之百引起敗血症，只有出現敗血症的症狀或採
          血液培養，才能發現及證實。肺炎鏈球菌感染可引起全身各處感染，均能
          引起菌血症或直接出現敗血症症狀，在醫學文獻上無任何資料可查詢到敗
          血症、腦膜炎出現所需要的時間。惟在臨床上，於７小時內發生如此急刻
          變化，則為罕見。
       ５、醫師治療病童病情，如有特殊變化當可發現，並加早期診治，本案許童
          在急診室的記錄雖簡單，但依其記錄內容是符合上呼吸道感染症狀。許童
          於五時零八分到達五時十五分離開，且無觀察病情變化的資料，未見問出
          發燒已有一週且有頭痛、未量血壓、心跳、呼吸及抽血檢驗，其診治過程
          草率顯有疏失之虞。
（三）行政院衛生署醫事審議委員會第八八０九二號鑑定書（八十八年八月十八日行
      政院衛生署衛署醫字第八八０三八三七七號函，本院送鑑定，下稱第八八０九
      二號鑑定書）
      第三次鑑定事由：
        １、前開二次鑑定報告稱「依據許童病歷紀錄除了發燒、活動力較差外，無
            其他可能敗血症引起的徵候紀錄」。但根據許童就診紀錄，其體溫於八
十五年十二月十八日清晨五時八分為卅九度Ｃ、咽喉發炎，此是否上開
            第二次鑑定意見所稱因發燒而未診出之敗血症徵候？
        ２、三歲幼童可否測得血壓？此之測得血壓與敗血症有無關連性？當日清晨
            被告甲○○醫師初診許童時未量血壓即診斷為上呼吸道感染，是否符合
            一般之醫療注意？
        ３、本件許童就診之初，抽血檢驗是否必要？被告甲○○醫師依聽診器診斷
            許童為上呼吸道感染，是否仍須再行抽血檢驗？未為檢驗是否已違一般
            醫療上之注意？
      鑑定意見：
        １、體溫卅九度可能為敗血症的症狀之一，但發燒的原因很多，不能僅以發
            高燒診斷為敗血症。又敗血症的徵候很多，發燒僅是其一，但有時敗血
            症的童體溫正常，或是低體溫。咽喉發炎的原因很多，可能是病毒或細
            菌感染，如為嚴重的細菌感染，則可能引發敗血症，而非敗血症的徵候
            。
        ２、三歲幼童是可測得血壓。惟敗血症時血壓可能降低，但也可能正常而引
            起休克。但診斷上呼吸道感染的常規檢查並不含測量血壓。
        ３、依據許童病歷，在許童就診台北市婦幼醫院時，僅有在半夜高燒之記錄
            （死者家屬卻稱發燒一星期，且有頭痛現象），且診斷為上呼吸道感染
            ，此時不抽血檢驗是可以接受的。不過在急診處，應有呼吸、心跳的記
            錄。惟肺炎鏈球菌敗血症及腦膜炎的變化十分快速，有時會突然致命的
            。
五、綜上行政院衛生署醫事審議委員會鑑定意見：第八六０九六號鑑定書結論認為被
    告是否有醫療過失應依許庭軒第八六０九六號鑑定書結論之病歷記錄是否具真實
    性、正確性為判斷基礎；第八六二四七號鑑定書以發燒一週且有頭痛現象的原因
    很多，一般診治過程要確定有無發燒，測量體溫、脈摶、檢查咽喉、口腔及神經
    系統，包括神經反射，頸部是否僵直，必要時要檢查眼底。檢驗室檢查包括：驗
    白血球、血紅素，發炎反應，在懷疑腦部發炎時，需要做腦脊髓液檢查，必要時
    得做電腦斷層等特殊檢查。但根據許童病歷記錄，僅前晚半夜發燒，無頭痛記錄
    ，僅有咳嗽、流鼻涕。身體檢查記錄：肺音清晰、心跳規則，無雜音，頸部柔軟
    ，腹部柔軟。依據這些記錄，未量血壓，數心跳、呼吸次數及抽血檢驗，且聽診
    過程亦嫌草率，及醫師治療病童病情，如有特殊變化當可發現，並加早期診治，
    本案許童在急診室的記錄雖簡單，但依其記錄內容是符合上呼吸道感染症狀。許
    童於五時零八分到達五時十五分離開，且無觀察病情變化的資料，未見問出發燒
    已有一週且有頭痛、未量血壓、心跳、呼吸及抽血檢驗，其診治過程草率顯有疏
    失認定被告之過失。而第八八０九二號鑑定書則依據許童病歷，在許童就診台北
    市婦幼醫院時，僅有在半夜高燒之記錄（死者家屬卻稱發燒一星期，且有頭痛現
    象），且診斷為上呼吸道感染，此時不抽血檢驗是可以接受的。不過在急診處，
    應有呼吸、心跳的記錄。惟肺炎鏈球菌敗血症及腦膜炎的變化十分快速，有時會
    突然致命的為該會之最終論據；故判定被告於許庭軒就診時是否有醫療過失，應
    判定被告許庭軒就於八十五年十二月十八日五時零八分在婦幼醫院急診室就診記
    錄是否正確即是否真實反應許庭軒當時之身體情況，查台北市立婦幼綜合醫院八
    十五年十二月十八日急診病歷紀錄主要內容為：
    ＣＨＩＥＦ  ＣＯＭＰＬＡＩＮＴ：ＦＥＶＥＲ  ＳＩＮＣＥ  ＭＩＤＮＩＧＨ
    Ｔ。
    ＰＲＥＳＥＮＴ  ＩＬＬＮＥＳＳ：ＣＯＵＧＨＳ  ＳＰＵＴＭＥ  ＦＯＲ＋１
      ＷＥＥＫＳ
    ＲＮ（＋）ＦＯＲ  １  ＷＥＥＫＳ
    ＦＥＶＥＲ（＋）
    ＤＩＡＲＲＨＥＡ（－）
    ＰＨＹＳＩＣＡＬ  ＥＸＡＭＩＮＡＴＩＯＮＧＥＮＥ
    ＲＡＬ  ＣＯＮＤＩＴＩＯＮ：ＦＡＩＮ
    ＨＥＡＤ  ＣＯＮＪＵＮＣＴＩＶＡ  ＳＣＬＥＲＡ  ＰＵＰＩＬＳ  ＥＮＴ：
    ＴＨＲＯＡＴ：ＳＬ．ＩＮＪＥＣＴＥＤ
    ＮＥＣＫ：ＳＵＰＰＬＥ
ＣＨＥＳＴ  ＡＮＤ  ＬＵＮＧＳ：ＣＬＥＡＲ  ＢＳ    ＨＥＡＲＴ：ＲＨＢ
    ．３ＡＢＤＯＭＥＮ：ＳＯＦＴ  ＡＮＤ  ＦＬＡＴ
    ＢＴ：三十九度
（即身體檢查主述：自午夜有發燒，現在疾病徵兆：體溫三十九度Ｃ、咽喉發炎，咳
嗽一星期，其他檢查包括頸部、胸腔、肺部、心臟、腹部等均屬正常）
    核之告訴人乙○○之指述：「十八日凌晨四點多發現他（指許庭軒）腋溫三八度
    Ｃ我們到醫院約五時八分，我們等一下才輪到我們，是甲○○醫生看的，量耳溫
    ，據護士說是發燒，醫生說他喉嚨有點紅腫，我告訴醫生小孩有流鼻水約一個禮
    拜，並看耳朵診斷是上呼吸道感染，開藥吃就好了．．」（見相卷第十頁反面）
    、「之前一個禮拜流鼻水、喉嚨腫，在外就醫（按指日欣診所：址台北縣中和市
    ○○路九號）也說是感冒」（見相卷第十二頁）、「（日欣診所醫生判斷為何種
    病）感冒、上呼吸道感染」、「（問十二月十八日為何決定送婦幼醫院，而不送
    日欣）因十八日凌晨小孩發燒不退」、「（送婦幼前他發燒多久）自十一日看完
    病後一個星期病況緩和，沒有發燒，十八日凌晨才發燒」、「（他有頭痛的現象
    ）十二月十一日至十二月十八日當中，他有說一次頭痛，但並非激烈」、「（十
    八日看診時有無跟醫生說有頭痛的症狀）因為小孩講過一次，我不知他是何因頭
    痛，我想他可能是撞到東西有頭痛，故我並未特別告訴醫生」、「我告知醫生小
    孩自凌晨二時至送醫時高燒不退，我送醫前，有以耳溫槍量有四十度Ｃ，我有給
    他吃退燒藥一顆，我有告訴醫生此事，我的確告訴醫生小孩半夜發燒，並未說已
    發燒一週」、「（問小孩呼吸有無急促）送急診時並沒有，來帶回家在十點半左
    右我發現他很虛弱，臉色蒼白，拉肚子、嘴唇發紫」（見偵卷第十八頁反面至二
    十頁），本院八十七年八月四日調查時復稱：「一般感冒約有二禮拜（按前述是
    一個禮拜）」、「咳嗽流鼻水一直不好」、「只有八十五年十二月十八日當天淩
    晨一（前次說二時）點發覺他有發燒量出近四十度Ｃ高溫」、「用口服藥退燒」
    、「一直沒退燒現象」、「當時護士有量體溫三十九度Ｃ護士只說發燒，就等醫
    生來」、「我告訴被告許童半夜凌晨發燒，．．」、「有說咳嗽一個禮拜，因為
    被告沒有問，所以沒告訴他曾看過診所」、「發燒是突然的，他在之前體溫滿正
    常的。」，本院八十九年二月二十九日調查時亦稱：「是我帶他去的，之前三、
    四天十二月六日及十二月十一日有帶他去日欣診所就診，因他有鼻水、咳嗽症狀
    ，拿了藥後，就回家服用，再送到婦幼醫院前並沒有發燒，在十二月十八日十二
    時許發現許童發燒，我們給他服用退燒藥，是日欣診所拿的，覺得許童有煩躁、
    發燒的現象，服用退燒藥，有退燒，但是到了早上燒仍然未退，故我們送他到婦
    幼醫院就診。」等語。綜上許庭軒之母親乙○○所述，可知八十五年十二月十八
    日五時八分許許庭軒送至婦幼醫院時，許庭軒之病徵只有自凌晨二時許發燒（三
    十九度Ｃ至四十度Ｃ）、咳嗽、流鼻水一週、喉嚨紅腫等病徵，並未包括發燒一
    週且有頭痛現象之病徵，與前開被告所紀錄台北市立婦幼綜合醫院八十五年十二
    月十八日急診病歷紀錄內容即相符合，再核之日欣診所八十五年十二月十一日之
    電腦列印病歷亦僅有ＲＨ（＋）ＲＥＦＬＵＸ（＋）即鼻涕倒流之記載（見相卷
    第二十七頁以下病歷表），並未有發燒之記載，故被告於許庭軒就診時之急診病
    歷記錄即與當時之客觀情狀相符，而具真實性及正確性。
六、許庭軒於八十五年十二月十八日五時八分許至婦幼醫院時當時之病徵只有自凌晨
    二時許發燒 (三十九度Ｃ至四十度Ｃ）、咳嗽、流鼻水一週、喉嚨紅腫等病徵，
    依據第八六０九六號鑑定書結論被告之急診病歷記錄具真實性及正確性，被告以
    當時許庭軒就醫時之客觀病徵，對之施以之檢查包括量體溫、頸部、胸腔、肺部
    、心臟、腹部等，並經聽診胸部、肺部以判定心跳、呼吸的次數是否規則，有無
    雜音、囉音、哨音等，而診斷為上呼吸道感染及治療均應無不當，此時不抽血檢
    驗是可以接受的，難認被告有何過失行為。復依第八八０九二號鑑定書意見「惟
    肺炎鏈球菌敗血症及腦膜炎的變化十分快速，有時會突然致命的」，許庭軒於當
    日十二時二十六分再度被送回婦幼醫院急診室時，病歷記錄，主訴為哭泣、躁動
    、盜汗、發紺，而身體檢查發現血壓無法測得，心跳一一二次／分，呼吸二十六
    次／分，體溫三十七．三（Ｒ），神志在注射點滴時仍可主訴疼痛，呼吸時胸部
    退縮現象，呼吸音粗，其他均無異常，經給予氧氣及靜脈點滴注射０．九％Ｎ／
    Ｓ後，於十二時五十分住進加護病房；住院病歷記錄，心跳一七０次／分，呼吸
    六十／分，血壓測不到，四肢發冷出汗發紺、脈搏微弱，皮膚有出血點；後經各
    種急救，包括使用氣管插管、呼吸器、昇血壓藥物均無效。於十三時許童意識喪
    失，各種急救均無效，於十四時十分發生死亡，其結果難認與被告前之診療行為
    有何因果關係。雖第八六二四七號鑑定書以發燒一週且有頭痛現象為認定前題，
    判定被告所為之許庭軒急診病歷記錄，「僅前晚半夜發燒，無頭痛記錄，僅有咳
    嗽、流鼻涕。身體檢查記錄：肺音清晰、心跳規則，無雜音，頸部柔軟，腹部柔
    軟。」而依據這些記錄，未量血壓，數心跳、呼吸次數及抽血檢驗，且聽診過程
    亦嫌草率，及醫師治療病童病情，如有特殊變化當可發現，並加早期診治，又無
    觀察病情變化的資料，未見問出發燒已有一週且有頭痛、未量血壓、心跳、呼吸
    及抽血檢驗，其診治過程草率顯有疏失認定被告有過失，該紙鑑定書之前題事實
    即經本院依告訴人之指述、日欣診所之病歷紀錄、及許庭軒之急診病歷等證據均
    足認許庭軒於八十五年十二月十八日五時八分送進婦幼醫院時並無「發燒一週且
    有頭痛現象」等病徵，故八六二四七號鑑定書之結論即不能採為不利被告之依據
    ，此外復查無其他積極證據足認被告有業務過失犯行，依前開論據及第八六０九
    六號、第八八０九二號鑑定書之結論，應認被告罪嫌尚有不足，爰為被告無罪判
    決之諭知。
據上論斷，應依刑事訴訟法第三百零一條第一項判決如主文。
本案經檢察官馮成到庭執行職務
中    華    民    國    八十九    年        四          月    十四      日
                                      臺灣臺北地方法院刑事第九庭
                                          法  官  王  綽  光
右正本證明與原本無異。
如不服本判決，應於判決送達後十日內，向本院提出上訴狀。
                                          書記官  潘  惠  梅
中    華    民    國    八十九    年        四          月    十七      日


司法院資訊處製作；財團法人民間司法改革基金會備份。
